ACORDAO-COMPLETO-2306090

ACÓRDÃO 8847/2019 ATA 32/2019 - PRIMEIRA CÂMARA

VISTOS, relatados e discutidos estes autos de pedidos de reexame interpostos por Aristides Athayde Cordeiro e por Márcia Scholz de Andrade Kersten, contra o Acórdão 3216/2017-TCU-Primeira Câmara.
	ACORDAM os Ministros do Tribunal de Contas da União, reunidos em sessão da Primeira Câmara, com fundamento no artigo 48 da Lei 8.443/1992, c/c o artigo 169, inciso V, do RI/TCU e ante as razões expostas pelo Relator, em: 
9.1.	conhecer dos pedidos de reexame interpostos por Aristides Athayde Cordeiro e por Márcia Scholz de Andrade Kersten para, no mérito, negar-lhes provimento; 
9.2. 	dar ciência deste acórdão aos recorrentes e à Pró-Reitoria de Gestão de Pessoas da Universidade Federal do Paraná.

Pedido de reexame em aposentadoria.

Primeira Câmara

Universidade Federal do Paraná.

3. Interessados/Responsáveis/Recorrentes:
3.1. Interessados: Aristides Athayde Cordeiro (XXX.590.309-XX); Aristides Athayde Cordeiro (XXX.590.309-XX); Márcia Scholz de Andrade Kersten (XXX.189.929-XX)
3.2. Recorrentes: Aristides Athayde Cordeiro (XXX.590.309-XX); Márcia Scholz de Andrade Kersten (XXX.189.929-XX).

13.1. Ministros presentes: Benjamin Zymler (na Presidência), Walton Alencar Rodrigues (Relator) e Bruno Dantas.
13.2. Ministros-Substitutos presentes: Augusto Sherman Cavalcanti e Weder de Oliveira.

ACORDAO-COMPLETO-2378528

Acórdão 14129/2019 - Primeira Câmara

Márcia Sholz de Andrade Kersten

WALTON ALENCAR RODRIGUES

Ministro Vital do Rêgo.

Adoto, como relatório, instrução cuja proposta foi acolhida pelo escalão dirigente da Secretaria de Recursos e pelo Ministério Público junto ao TCU:
INTRODUÇÃO
1.	Trata-se de Pedidos de Reexame interpostos por Aristides Athayde Cordeiro (R001 - peça 37) e Márcia Scholz de Andrade Kersten (R002 - peças 46 a 51) contra o Acórdão 3216/2017-TCU-Primeira Câmara (peça 31) , que considerou ilegais seus atos de aposentadoria.
1.1.	A deliberação recorrida apresenta o seguinte teor:
9.1. considerar ilegais e recusar registro aos atos de concessão de aposentadoria a Aristides Athayde Cordeiro (XXX.590.309-XX) e Márcia Scholz de Andrade Kersten (XXX.189.929-XX) , com fundamento nos arts. 71, inciso III, da Constituição Federal, 1º, inciso V, e 39, inciso II, da Lei 8.443/1992 e 260, § 1º, do RI/TCU;
9.1.1. dispensar a devolução dos valores indevidamente recebidos até a data da ciência pela Universidade Federal do Paraná, do presente acórdão, com base no Enunciado 106 da Súmula da Jurisprudência do TCU;
9.2. determinar à Universidade Federal do Paraná, com base no art. 45 da Lei 8.443/1992, que:
9.2.1. faça cessar os pagamentos decorrentes dos atos impugnados, comunicando ao TCU, no prazo de 15 (quinze) dias, as providências adotadas, nos termos dos art. 262, caput, do Regimento Interno do TCU, 8º, caput, da Resolução - TCU 206/2007 e 15, caput, da Instrução Normativa - TCU 55/2007;
9.2.2. promova, nos proventos dos interessados, o ajuste dos valores atualmente pagos a título de incorporação de quintos decorrente do exercício de funções comissionadas durante a vigência da Lei 7.596/1987, conforme a seguir:
9.2.2.1. nos proventos do Sr. Aristides Athayde Cordeiro, ajustar a incorporação de 4/5 de FC-4, atualmente paga no valor de R$ 7.058,76, para o montante de R$ 3.710,67;
9.2.2.2. nos proventos da Sra. Márcia Scholz de Andrade Kersten, ajustar a incorporação de 2/5 de FC-5 e 3/5 de FC-3, atualmente paga no valor de R$ 5.826,01, para o montante de R$ 4.803,99;
9.2.3. emita novos atos, livres das irregularidades apontadas, e os submeta ao TCU pelo Sistema de Apreciação e Registro de Atos de Admissão e Concessões (Sisac) no prazo de 30 (trinta) dias; 
9.2.4. comunique aos interessados do teor desta decisão, alertando-os de que o efeito suspensivo proveniente da interposição de eventuais recursos não os eximem da devolução dos valores percebidos indevidamente após as respectivas notificações, caso os recursos não sejam providos;
9.2.5. no prazo de trinta dias, contados da ciência da decisão, envie a este Tribunal documentos comprobatórios de que os interessados estão cientes do julgamento deste Tribunal;
9.3. determinar à Sefip que monitore o cumprimento deste acórdão, adotando as medidas cabíveis em caso de descumprimento.
HISTÓRICO
2.	Trata-se de processo de aposentadoria que considerou ilegais os benefícios de Aristides Athayde Cordeiro e Márcia Scholz de Andrade Kersten em decorrência do pagamento de rubrica judicial decorrente de incorporação de quintos de função com base na Portaria MEC 474/1987, em valor superior ao permitido, em desconformidade com o entendimento jurisprudencial do TCU, lastreado na Decisão 14/2001-TCU-Plenário, no Acórdão 2248/2005-TCU-Plenário e no Acórdão 835/2012-TCU-Plenário.
EXAME DE ADMISSIBILIDADE
3.	Reiteram-se os exames preliminares de admissibilidade (peças 41 e 53) , ratificados à peça 44, pelo Relator, Ministro Walton Alencar Rodrigues e à peça 55 pelo Ministro Bruno Dantas, que entenderam pelo conhecimento dos recursos, uma vez que preenchidos os requisitos do art. 48 da Lei 8.443/1992 c/c os artigos 285 e 286, parágrafo único, do RI/TCU, suspendendo-se os efeitos dos itens 9.1, 9.2.1, 9.2.2.2 e 9.2.3 do Acórdão 3216/2017-TCU-Primeira Câmara em relação aos recorrentes.
3.1.	Nos autos deste processo, houve duplo sorteio de relator (peças 43 e 54) . Desta forma, como há prevenção do Ministro Walton Alencar Rodrigues (R1-peça 43) , que foi sorteado primeiro, o sorteio do Ministro Bruno Dantas como relator (R2-peça 54) deve ser tornado sem efeito.
EXAME DE MÉRITO
4.	Delimitação
4.1	Constitui objeto do presente recurso definir se:
	a) a forma de cálculo dos quintos está garantida judicialmente;
	b) aplica-se aos processos do TCU a decadência do art. 54 da Lei 9.784/1999;
	c) houve violação aos princípios da segurança jurídica e da proteção da confiança.
5.	Da garantia judicialmente à forma de cálculo dos quintos.
5.1.	Aristides Athayde Cordeiro defende-se no recurso que a forma de cálculo dos quintos está garantida judicialmente, aduzindo os seguintes argumentos:
	a) o Acórdão 3216/2017-TCU-Primeira Câmara afronta a coisa julgada, que é um direito fundamental, garantido constitucionalmente;
	b) o cálculo da aposentadoria foi feito com base em decisão judicial transitada em julgado proferida no Mandado de Segurança Coletivo n. 2000.70.00.001992-8 da 9ª Vara Federal de Curitiba;
5.2.	Márcia Scholz de Andrade Kersten defende-se no recurso que a forma de cálculo dos quintos está garantida judicialmente, aduzindo os seguintes argumentos:
	a) em 29/10/2010, já havia sido notificada pela UFPR que o TCU, por meio do Acórdão 5536/2010-TCU-Segunda Câmara havia julgado ilegal o ato de concessão de sua aposentadoria;
	b) ingressou, em 30/11/2010, com a Ação Ordinária 5022696-93.2010.4.04.7000 da 3ª Vara Federal, onde foi proferida decisão determinando à UFPR e à UNIÃO que se abstivessem de recalcular os proventos de aposentadoria, devendo continuar a proceder ao pagamento na forma em que calculados originariamente, por ocasião da concessão da aposentadoria;
	c) a despeito da Universidade Federal do Paraná ter interposto recurso de apelação, o qual está pendente de julgamento pelo Tribunal Regional Federal da 4ª Região, a liminar deferida e confirmada na sentença do Juízo a quo não perde a eficácia.
	Análise
5.3.	Quanto aos quintos incorporados durante a vigência da Lei 7.596/1987, em decorrência do exercício das Funções Comissionadas e na forma estabelecida pela Portaria MEC 474/1987, este Tribunal tem entendimento pacificado, consonante com as jurisprudências do STF e do STJ, no sentido de que é legítima sua incorporação, ressalvado que os parâmetros de cálculo ali fixados somente se aplicam até o advento da Lei 8.168/1991, que fixou novas bases de retribuição para as antigas Funções Comissionadas (FC's) previstas na sobredita portaria, transformando-as em Funções Gratificadas (FG's) e Cargos de Direção (CD's) .
5.4.	Desta forma, não se admite a inclusão, na base de cálculo da vantagem, de reajustes e rubricas criadas posteriormente à Lei 8.168/1991, uma vez que não se reconhece direito adquirido a regime de vencimentos, conforme jurisprudência do Supremo Tribunal Federal (RE 241.884/ES) .
5.5.	Neste sentido, o Plenário desta Corte de Contas fixou, por intermédio do Acórdão 835/2012-TCU-Plenário, os seguintes parâmetros para o cálculo da incorporação aqui discutida:
a) para os servidores que não ajuizaram ações judiciais (ou para os que o fizeram, mas não lograram êxito, em decisão transitada em julgado) , as parcelas de quintos com amparo na Portaria MEC 474/87 que tenham iniciado o seu exercício até 31/10/1991 devem ser pagas sob a forma de VPNI, ajustando-se o valor da parcela ao que era devido em 1º/11/1991, data de eficácia da Lei 8.168/1991, devidamente atualizado, desde então, exclusivamente pelos reajustes gerais concedidos ao funcionalismo, conforme preceitua o § 1º do art. 15 da Lei 9.527/1997; e
b) para os servidores que obtiveram decisões judiciais favoráveis transitadas em julgado, confirmadas em grau de recurso, os quintos de FCs devem ser calculados adequando-se o valor nominal às condições deferidas na sentença, de modo que a quantia inicial seja apurada na data da publicação do provimento jurisdicional de 1º grau e, a partir daí, transformada em VPNI, atualizada exclusivamente pelos reajustes gerais concedidos ao funcionalismo, conforme preceitua o § 1º do art. 15 da Lei 9.527/1997.
5.6.	Nesse sentido, o TCU tem admitido, para o pagamento de FC's incorporadas, os valores constantes da tabela referencial do Sistema Integrado de Administração de Recursos Humanos do Poder Executivo (Siape) , que leva em consideração a remuneração de um professor titular na data da publicação da Lei 8.911/1994, nas condições descritas na Portaria-MEC 474/1987, composta do vencimento básico acrescida da Gratificação de Atividade Executiva - GAE, no percentual de 160%, instituída pela Lei Delegada 13/1992 e majorada pela Lei 8.676/1993. Nos casos tratados neste processo, não se questiona a legalidade do fundamento legal utilizado para a concessão em análise, mas apenas o montante da rubrica relativa a FC Judicial, conforme demonstrado nos cálculos presentes no relatório integrante do acórdão ora recorrido (peça 33) .
5.7.	No que se refere as sentenças judiciais que garantem a percepção das funções comissionadas com base na Portaria - MEC 474/1987, essas não determinam que a vantagem do artigo 193 da Lei 8.112/1990 ou os quintos da função correspondente (art. 62 da Lei 8.112/1990) devam ser calculados para sempre com base nos parâmetros da Portaria - MEC 474/1987, mesmo sobre novos planos de carreira, e incluindo vantagens criadas posteriormente, pois isso equivaleria a reconhecer direito adquirido a regime de vencimentos, o que é repelido pela jurisprudência do Supremo Tribunal Federal, a exemplo do RE 241.884-ES.
5.8.	A despeito disso, Márcia Scholz de Andrade Kersten possui sentença judicial (peça 50) , proferida na Ação Ordinária 5022696-93.2010.404.7000/PR, onde a Universidade Federal do Paraná e a União são rés, que julgou "procedente o pedido da parte autora, para reconhecer e declarar o seu direito à manutenção do benefício, conforme definido no ato concessivo da aposentadoria, resolvendo o processo com julgamento de mérito, nos termos do artigo 269, I, do CPC." (grifo acrescido) .
5.9.	Deste modo, a UFPR está impedida judicialmente de modificar a forma de cálculo da parcela para adequá-la a jurisprudência do TCU.
5.10.	Cumpre observar que a Ação Ordinária 5022696-93.2010.404.7000/PR ainda não transitou em julgado. Assim, nos termos da Questão de Ordem aprovada na sessão plenária de 8/6/2011 (Ata 22/2011) , cabe encaminhar ao Departamento de Assuntos Extrajudiciais da Advocacia-Geral de União (AGU) e à Conjur/TCU as informações necessárias ao acompanhamento da Ação Ordinária 5022696-93.2010.404.7000/PR, atualmente em trâmite no Tribunal Regional Federal da 4ª Região, no âmbito da qual foi proferida decisão que impede o integral cumprimento do Acórdão 3216/2017-TCU-Primeira Câmara.
5.11.	Cabe ressaltar que o Tribunal de Contas da União tem a competência constitucional de apreciar, para fins de registro, a legalidade de todos os atos de aposentadoria, que, por serem complexos, somente assim se aperfeiçoam, nos termos do art. 71, III, da CF/88.
5.12.	Além disso, no ordenamento pátrio, vige o princípio da independência das instâncias, assim, o TCU exerce a sua jurisdição independentemente das demais jurisdições (civil, penal, trabalhista, tributária, e. g.) . 
5.13.	Deste modo, a concessão de benefício mediante provimento judicial não retira do TCU a competência para examinar a legalidade de despesa ou recusar o registro de ato que for considerado ilegal pelo TCU, sendo o limite da coisa julgada material determinante para a suspensão dos respectivos pagamentos.
5.14.	Quanto a este tema, o STF decidiu nos autos do MS 23.665/DF: 
EMENTA: MANDADO DE SEGURANÇA. TRIBUNAL DE CONTAS DA UNIÃO. APOSENTADORIA. REGISTRO. VANTAGEM DEFERIDA POR SENTENÇA TRANSITADA EM JULGADO. DISSONÂNCIA COM A JURISPRUDÊNCIA DO SUPREMO TRIBUNAL FEDERAL. DETERMINAÇÃO À AUTORIDADE ADMINISTRATIVA PARA SUSPENDER O PAGAMENTO DA PARCELA. IMPOSSIBILIDADE. 1. Vantagem pecuniária incluída nos proventos de aposentadoria de servidor público federal, por força de decisão judicial transitada em julgado. Impossibilidade de o Tribunal de Contas da União impor à autoridade administrativa sujeita à sua fiscalização a suspensão do respectivo pagamento. Ato que se afasta da competência reservada à Corte de Contas (CF, artigo 71, III) . 2. Ainda que contrário à pacífica jurisprudência desta Corte, o reconhecimento de direito coberto pelo manto da res judicata somente pode ser desconstituído pela via da ação rescisória. Segurança concedida. 
5.15.	Portanto, a decisão judicial não obriga o TCU a mudar seu entendimento. Nessa hipótese, a Corte de Contas se abstém de determinar o desconto de valor que compreende como ilegal, não obstante, mantém a ilegalidade do ato.
6.	Da decadência do art. 54 da Lei 9.784/1999.
6.1.	Aristides Athayde Cordeiro defende-se no recurso que decaiu o direito de o TCU rever seu ato de aposentadoria, aduzindo os seguintes argumentos:
	a) ato de concessão de aposentadoria é um ato composto, e o prazo decadencial de 5 anos deve iniciar-se com a publicação da portaria do órgão da Administração a que o servidor está vinculado e que concede a aposentadoria e, neste sentido foi decisão do STJ;
	b) teve sua aposentadoria concedida através de um processo administrativo de 10/1/2003, sendo que o prazo decadencial se esgotou em 2008;
	c) no Recurso Extraordinário 636553 do STF, foi reconhecida repercussão geral já acenando para a mudança da posição majoritária da Corte, que afastava a incidência do prazo decadencial de 5 anos no âmbito do TCU;
	d) o citado recurso extraordinário já recebeu parecer da Procuradoria-Geral da República no sentido de que o prazo decadencial de 5 anos deve ser contado a partir da data da concessão administrativa da aposentadoria;
	e) deste modo, o TC - Processo 019.189/2014-1 deve ser suspenso até o julgamento do Recurso Extraordinário 636553 do STF.
Análise
6.2.	Em face da alegada decadência fundada no artigo 54 da Lei 9.784/99, essa questão já foi enfrentada, reiteradamente, por esta Corte de Contas, a exemplo da Decisão 1.020/2000 - Plenário, entre tantas outras que lhe sucederam. O entendimento deste Tribunal consolidou no sentido de que a Lei 9.784/99, que regula o processo administrativo no âmbito da Administração Pública Federal, não se aplica, obrigatoriamente, aos processos submetidos a este Tribunal quando no exercício da competência que lhe é atribuída pelo art. 71, da Constituição Federal de 1988, não cabendo, portanto, invocar o referido dispositivo legal quando a questão versar acerca da apreciação de atos sujeitos a registro e regulados, integral ou subsidiariamente, por lei específica, no caso, a Lei 8.443/92.
6.3.	A despeito do citado Recurso Extraordinário 636553, é oportuno dizer que, em 10/9/2004, o STF, ao decidir sobre o MS 24.859, discutiu, entre outros temas, a aplicação da decadência prevista no art. 54 da Lei 9.784/1999 aos processos do TCU. Pela primeira vez a Suprema Corte fez constar expressamente da ementa do citado julgado o entendimento, que já vinha se consolidando naquele Tribunal, no sentido de que o mencionado dispositivo da lei do processo administrativo não se aplica aos processos de ato de concessão de aposentadoria, reforma e pensão apreciados pelo Tribunal de Contas da União, conforme a ementa do referido julgado:
EMENTA: CONSTITUCIONAL. ADMINISTRATIVO. PENSÃO. T.C.U.: JULGAMENTO DA LEGALIDADE: CONTRADITÓRIO. PENSÃO: DEPENDÊNCIA ECONÔMICA.
I. - O Tribunal de Contas, no julgamento da legalidade de concessão de aposentadoria ou pensão, exercita o controle externo que lhe atribui a Constituição Federal, art. 71, III, no qual não está jungindo a um processo contraditório ou contestatório. Precedentes do STF. 
II. - Inaplicabilidade, no caso, da decadência do art. 54 da Lei 9.784/99. 
III. - Concessão da pensão julgada ilegal pelo TCU, por isso que, à data do óbito do instituidor, a impetrante não era sua dependente econômica. 
IV. - MS indeferido. (destacamos) 
6.4.	Nessa mesma linha, são os seguintes julgados do STF: MS 25.440, MS 25.256, MS 25.192, MS 24.997 e MS 25.090.
6.5.	Deve-se, ainda, atentar para o fato de que os atos sujeitos a registro pelo Tribunal são, por definição, precários, inacabados, haja vista que somente se aperfeiçoam e se completam após a manifestação da Corte de Contas a quem cabe dizer de sua legalidade ou não. Aliás, outro não é o entendimento esposado pela Corte Constitucional ao decidir no âmbito do RE-195.861/ES:
APOSENTADORIA - ATO ADMINISTRATIVO DO CONSELHO DA MAGISTRATURA - NATUREZA - COISA JULGADA ADMINISTRATIVA - INEXISTÊNCIA. O ato de aposentadoria exsurge complexo, somente se aperfeiçoando com o registro perante a Corte de Contas. Insubsistência da decisão judicial na qual assentada, como óbice ao exame da legalidade, a coisa julgada administrativa. (destaque acrescido) 
6.6.	Assim, em razão da competência estabelecida pelo art. 71, inciso III, da Constituição Federal ao Tribunal, os atos de registro de pessoal, conforme decidido pelo STF nos autos do MS 24781, somente passam a estar plenamente formado (perfeito) , válido (aferição da legalidade com reflexo de definitividade perante a Administração, que não mais pode anulá-lo unilateralmente) e eficaz (plenamente oponível a terceiros, deixando de apresentar executoriedade provisória) quando recebe o registro pela Corte de Contas, razão pela qual não procedem os argumentos dos recorrentes de que o tempo que estão recebendo a parcela ilegal convalida as ilegalidades identificadas no seu ato de inativação. 
6.7.	É nesse sentido a orientação de Súmula-TCU 278:
Os atos de aposentadoria, reforma e pensão têm natureza jurídica de atos complexos, razão pela qual os prazos decadenciais a que se referem o § 2º do art. 260 do Regimento Interno e o art. 54 da Lei nº 9.784/99 começam a fluir a partir do momento em que se aperfeiçoam com a decisão do TCU que os considera legais ou ilegais, respectivamente.
6.8.	Por fim, cabe ressaltar que o pagamento de rubrica judicial decorrente de incorporação de quintos de função com base na Portaria MEC 474/1987, em valor superior ao permitido não é autônomo em relação ao ato de aposentadoria, sendo parte integrante desse.
6.9.	Conclui-se, assim, que não há que se falar na aplicação do prazo decadencial do art. 54 da Lei 9.784/1999 aos processos do TCU, não havendo como acolher os argumentos em favor do recorrente.
7.	Dos princípios da segurança jurídica, da proteção da confiança, da boa-fé e da moralidade administrativa.
7.1.	Aristides Athayde Cordeiro defende-se no recurso que houve violação aos princípios da segurança jurídica, da proteção da confiança, da boa-fé e da moralidade administrativa, aduzindo os seguintes argumentos:
	a) os princípios da segurança jurídica e da proteção da confiança garantem a manutenção do recebimento dos proventos na forma concedida pela Universidade Federal do Paraná;
	b) os princípios da segurança e das relações jurídicas incidem a esfera do anseio de certeza e segurança jurídica, mediante a garantia da lealdade e boa-fé da Administração Pública;
	c) o princípio da proteção da confiança confere ao cidadão certeza acerca da legitimidade da atuação estatal;
	d) depende de sua aposentaria para viver, já que não pode mais trabalhar e houve uma redução de quase 50% de sua aposentadoria.
	Análise
7.2.	Quanto ao argumento de ter havido violação ao princípio da segurança jurídica ou da proteção da confiança, cabe lembrar que a sedimentada jurisprudência da Suprema Corte é no sentido de classificar como ato complexo a concessão de aposentadoria, reforma ou pensão, consoante os seguintes julgados (RMS 3881/SP, MS 19875/DF, RE 195861/ES e MS 23665/DF) , conforme mencionado alhures.
7.3.	Nessa perspectiva, impõe-se reconhecer que referidos atos possuem natureza precária, razão pela qual, até que haja o efetivo julgamento e o consequente registro pela Corte de Contas, não há que se falar em direito adquirido, ato jurídico perfeito ou em proteção da confiança, tendo em vista a ausência de aperfeiçoamento e definitividade do ato.
7.4.	A propósito do tema, colaciona-se entendimento esposado pela Corte Constitucional ao decidir no âmbito do RE-195.861/ES:
APOSENTADORIA - ATO ADMINISTRATIVO DO CONSELHO DA MAGISTRATURA - NATUREZA - COISA JULGADA ADMINISTRATIVA  - INEXISTÊNCIA. O ato de aposentadoria exsurge complexo, somente se aperfeiçoando com o registro perante a Corte de Contas. Insubsistência da decisão judicial na qual assentada, como óbice ao exame da legalidade, a coisa julgada administrativa. (destacamos) 
7.5.	No caso em apreço, não houve o respectivo registro em razão da constatação de ilegalidade no ato, o que afasta, por si só, a presunção de legitimidade do ato administrativo que lhe concedeu o benefício, não havendo, assim, que se falar em violação da segurança jurídica ou de proteção da confiança. 
7.6.	Sobre a questão, observa-se, ainda, que não se mostra factível o argumento de se convolar em legais atos eivados de vícios, dado o longo lapso temporal transcorrido entre sua edição e a consequente apreciação pelo TCU, porquanto estas situações geram tão-somente a necessidade de instauração do contraditório, consoante Acórdão 5962/2012-TCU-Segunda Câmara, verbis:	
4. Nos termos da jurisprudência do STF, o transcurso de longo lapso temporal entre a edição do ato e sua apreciação por parte do TCU não converte a concessão ilegal em legal, gerando apenas a necessidade de instauração do contraditório e da ampla defesa para a validade do processo, na hipótese de o ato haver ingressado no Tribunal há mais de cinco anos (MS-25.116, MS-25.403, MS-25.343, MS-27.296, entre outros) 
7.7.	No caso concreto, deu-se aos recorrentes a oportunidade, no juízo a quo, do uso das garantias constitucionais do contraditório e da ampla defesa, por intermédio dos Ofícios 12.121/2014 e 12.124/2014 (peças 16-17) .
7.8.	Não se pode perder de vista que este Tribunal, em atenção ao referido princípio, dispensou a devolução dos valores indevidamente recebidos, nos termos consignados no item 9.1.1. do Acórdão recorrido.
CONCLUSÃO
8.	Da análise anterior, conclui-se que:
	a) a forma de cálculo dos quintos está temporariamente garantida judicialmente somente para Márcia Scholz de Andrade Kersten;
	b) não se aplica aos processos do TCU a decadência do art. 54 da Lei 9.784/1999;
	c) não houve violação aos princípios da segurança jurídica e da proteção da confiança.
8.1.	Com base nessas conclusões, propõe-se o não provimento do recurso de Aristides Athayde Cordeiro e o provimento parcial do recurso de Márcia Scholz de Andrade Kersten.
PROPOSTA DE ENCAMINHAMENTO
9.	Ante o exposto, submetem-se os autos à consideração superior, propondo-se, com fundamento no art. 48 da Lei 8.443/1992 c/c os artigos 285 e 286, parágrafo único, do RI/TCU:
a)	conhecer do recurso interposto por Aristides Athayde Cordeiro para, no mérito, negar-lhe provimento; 
b)	conhecer do recurso interposto por Márcia Scholz de Andrade Kersten para, no mérito, dar-lhe provimento parcial de modo a suspender o cumprimento dos comandos constantes dos itens 9.2.1, 9.2.2, 9.2.2.2 e 9.2.3. do Acórdão 3216/2017-TCU-Primeira Câmara em relação a ela, em razão da decisão judicial exarada pela Justiça Federal de 1º grau do Tribunal Regional Federal da 4ª Região, na Ação Ordinária n. 5022696-93.2010.4.04.7000/PR.
c) 	informar à Universidade Federal do Paraná que, caso o provimento judicial na Ação Ordinária n. 5022696-93.2010.4.04.7000/PR seja desfavorável à Sra.  Márcia Scholz de Andrade Kersten, o acórdão do TCU ora recorrido deverá ser integralmente cumprido;
d)	 nos termos da Questão de Ordem aprovada na sessão plenária de 8/6/2011 (Ata 22/2011) , encaminhar ao Departamento de Assuntos Extrajudiciais da Advocacia-Geral de União (AGU) e à Conjur/TCU as informações necessárias ao acompanhamento da Ação Ordinária 5022696-93.2010.404.7000/PR, atualmente em trâmite no Tribunal Regional Federal da 4ª Região, no âmbito da qual foi proferida decisão que impede o integral cumprimento do Acórdão 3216/2017-TCU-Primeira Câmara;
e)	dar ciência do acórdão que for prolatado aos recorrentes e aos demais interessados, ressaltando-se que o relatório e o voto que o acompanharem podem ser consultados no endereço www.tcu.gov.br/acordaos, no dia seguinte ao de sua oficialização.
Estando os autos conclusos em meu Gabinete, o Pró-Reitor de Gestão de Pessoas da Universidade Federal do Paraná, Douglas Ortiz Hamermuller, encaminhou Ofício 126/2018/UFPR/R-PROGEPE/DAP/UB, de 21 de maio de 2018 (peças 67/69) , em que noticia julgamento da Apelação Cível 5022696-93.2010.4.04.7000/PR, pelo Tribunal Regional Federal da 4ª Região, o considerou legal a determinação do Tribunal de Contas da União para ajustamento da aposentadoria  de Márcia Scholz de Andrade Kersten, nos termos do Acórdão 3216/2017-TCU-Primeira Câmara. 
Informa, ainda, a Pró-Reitoria da UFPR que adotará as medidas administrativas para atender ao disposto no referido acórdão, cujo recurso ora se aprecia.

Marcelo Trindade de Almeida (19095/OAB-PR); Felipe Klein Gussoli (75081/OAB-PR) e outros.

Procuradora-Geral Cristina Machado da Costa e Silva.

APOSENTADORIA. INCORPORAÇÃO DE QUINTOS DE FUNÇÃO DE CONFIANÇA COM FUNDAMENTO NA PORTARIA MEC 474/1987. CÁLCULO INCORRETO. INCORPORAÇÃO, EM DESACORDO COM A JURISPRUDÊNCIA DO TRIBUNAL. ILEGALIDADE DOS ATOS. PEDIDOS DE REEXAME. CONHECIMENTO. NÃO-PROVIMENTO. CIÊNCIA.

APOSENTADORIA (APOS)

Secretaria de Recursos (SERUR); Secretaria de Fiscalização de Pessoal (SEFIP).

Preenchidos os requisitos estabelecidos no artigo 48 da Lei 8.443/1992, ratifico os despachos de admissibilidade dos pedidos de reexame interpostos por Aristides Athayde Cordeiro e Márcia Scholz de Andrade Kersten em face do Acórdão 3216/2017-TCU-Primeira Câmara (Relator Ministro Vital do Rêgo) .
A deliberação recorrida considerou ilegal e negou registro aos atos de concessão aposentadoria dos ex-servidores do Universidade Federal do Paraná (UFPR) , Aristides Athayde Cordeiro e Márcia Scholz de Andrade Kersten, em razão de pagamento de rubrica judicial decorrente de incorporação de quintos de função com base na Portaria MEC 474/1987, em valor superior ao permitido, em desacordo com o entendimento jurisprudencial do TCU, firmado na Decisão 14/2001-TCU-Plenário, no Acórdão 2248/2005-TCU-Plenário e no Acórdão 835/2012-TCU-Plenário.
Em suas razões recursais, os apelantes aduzem, em síntese:
- decadência do direito de o Tribunal rever o ato de aposentadoria de Aristides Athayde Cordeiro, com base no artigo 54 da Lei 9.784/1999;
- manutenção dos proventos de aposentadoria na forma concedida pela UFPR, com fundamento nos princípios da segurança jurídica, da proteção da confiança, da boa fé e da moralidade administrativa;
- afronta à decisão judicial transitada em julgado proferida nos autos da Mandado de Segurança Coletivo 2000.70.00.001992-8, proferida pelo juízo da 9ª Vara Federal;
- decisão proferida na ação ordinária 5022696-93.2010.4.04.7000 da 3ª Vara Federal, ajuizada pela autora Márcia Scholz de Andrade Kersten, a qual determinou à UFPR e à União que se abstivessem de recalcular os proventos de aposentadoria da interessada.
A Secretaria de Recursos refutou cada um dos argumentos esgrimidos pelos apelantes.  Com o endosso do Ministério Público, propõe, no mérito, negar provimento ao pedido de reexame interposto por Aristides Athaíde Cordeiro.  
Com relação ao recurso manejado por Marcia Shcolz de Andrade Kersten, sugere o provimento parcial do pedido a fim de manter a ilegalidade e recusa de registro do ato de concessão, porém com suspensão do cumprimento dos comandos inscritos nos itens 9.2.1, 9.2.2, 9.2.2.2 e 9.2.3 do Acórdão 3216/2017-TCU-Primeira Câmara, em razão de decisão exarada pela Justiça Federal de 1º grau do Tribunal Regional Federal da 4ª Região, na Ação Ordinária 5022696-93.2010.4.04.7000/PR, em favor da interessada.
Sem embargo, alvitra informar à Universidade Federal do Paraná sobre o cumprimento do do acórdão recorrido caso o deslinde da ação judicial seja desfavorável a Marcia Shcolz de Andrade Kersten.
Por fim, propõe encaminhar ao Departamento de Assuntos Extrajudiciais da Advocacia-Geral de União (AGU) e à Consultoria Jurídica do Tribunal de Contas da União (Conjur-TCU) informações necessárias ao acompanhamento da Ação Ordinária 5022696-93.2010.404.7000/PR, pendente de julgamento de apelação pelo Tribunal Regional Federal da 4ª Região.
Feito esse prólogo, passo a decidir.
Assiste razão à análise dos argumentos preliminares e de mérito da Unidade Técnica, acolhida pelo Ministério Público, cujas razões, desde logo, incorporo ao meu voto.
As arguições de nulidade da deliberação fustigada, seja em razão de decadência prevista no artigo 54 da Lei 9784/1999 ou de invocação da segurança jurídica, foram adequadamente enfrentadas e refutadas pela unidade instrutiva com base em sólida jurisprudência desta Corte de Contas e do Supremo Tribunal Federal, pelo que considero despiciendo tecer comentários adicionais.
No mérito, a jurisprudência do Tribunal de Contas da União e do Supremo Tribunal Federal firmou o entendimento de que o direito à incorporação de quintos decorrentes de exercício de funções comissionadas com base na Lei 7.596/1987 e na forma estabelecida pela Portaria MEC 474/1987 é devido apenas até a vigência da Lei 8.168/1991, a qual transformou as antigas funções comissionadas em funções gratificadas e cargos de direção. 
A partir de então, mantiveram-se apenas os valores nominais das vantagens incorporadas até a vigência da Lei 8.168/1991, a fim de evitar o decesso remuneratório. Tal direito, todavia, não abrange a preservação do mecanismo de cálculo referido na Portaria MEC 474/1987, muito menos a inclusão, na base de cálculo da vantagem, de reajustes concedidos por leis subsequentes que reestruturaram as carreiras das instituições federais de ensino superior, o que implicaria direito adquirido a regime de vencimentos, repelido pela jurisprudência do STF, a exemplo do RE 241.884/ES.
Nessa vereda, a orientação jurisprudencial do Tribunal de Contas da União é de clareza meridiana quanto aos critérios de incorporações de quintos e opção de ex-servidores aposentados das instituições federais de ensino superior, ao amparo da Lei 7.596/1987 e da Portaria MEC 474/1987. É o que se extrai do Acórdão 835/2012-TCU-Plenário:
9.2. em consequência, atribuir-lhes efeitos infringentes e dar nova redação aos subitens 9.1.1 e 9.1.2 do Acórdão 3004/2009-TCU-Plenário, que passam a vigorar como se segue:
"9.1.1. para os servidores que não ajuizaram ações judiciais ou para os que o fizeram mas não lograram êxito, em decisão transitada em julgado, efetue o pagamento das parcelas de quintos com amparo na Portaria MEC 474/87, desde que tenham iniciado o seu exercício até 31/10/1991, sob a forma de VPNI, ajustando-se o valor da parcela ao que era devido em 1º/11/1991, data de eficácia da Lei 8.168/1991, devidamente atualizado, desde então, exclusivamente pelos reajustes gerais concedidos ao funcionalismo, conforme preceitua o § 1º do art. 15 da Lei 9.527/1997;"
"9.1.2. para os servidores que obtiveram decisões judiciais favoráveis transitadas em julgado, confirmadas em grau de recurso, recalcule os quintos de FCs adequando o valor nominal às condições deferidas na sentença, de modo que a quantia inicial seja apurada na data da publicação do provimento jurisdicional de 1º grau e, a partir daí, transformada em VPNI, atualizada exclusivamente pelos reajustes gerais concedidos ao funcionalismo, conforme preceitua o § 1º do art. 15 da Lei 9.527/1997."
Consoante esmiuçado pela instrução da unidade técnica de origem, os atos de concessão de aposentadoria em reexame não observaram a orientação expressa no Acórdão 835/2012-TCU-Plenário, pois se basearam em interpretação errônea de sentença judicial que supostamente teria amparado a forma de cálculo da vantagem contestada.
Como bem salientou instrução, não se questiona o fundamento legal para deferimento das aludidas vantagens, mas a forma de sua quantificação ao incluir, na base de cálculo da incorporação de quintos, rubricas criadas posteriormente por meio novos planos de carreira. Com efeito, as sentenças judiciais trazidas pela defesa não determinam que a opção do artigo 193 da Lei 8.112/1990 ou os quintos da função de que trata o art. 62 da Lei 8.112/1990 devam ser, sempre, calculados com base nos parâmetros da Portaria - MEC 474/1987, mesmo com o advento da reestruturação do plano de carreira e criação de novas rubricas e vantagens, o que violaria jurisprudência do STF que não admite direito adquirido a regime de vencimentos.
Na dicção do Acórdão 835/2012-TCU-Plenário, o valor da incorporação de 4/5 de FC-4 devido a Aristides Athayde Cordeiro deveria ser de R$ 3.710,67, e não R$ 7.058,76, conforme demonstrado pela Secretaria de Fiscalização de Pessoal (peça 33) .
De igual forma, a incorporação de 2/5 de FC-5 e 3/5 de FC-3 a que faz jus Márcia Scholz de Andrade Kersten deveria ser de R$ 4.803,99, e não R$ 5.826,01.
Em epílogo, divirjo da proposta da unidade técnica quanto ao provimento parcial do pedido de reexame interposto por Márcia Scholz de Andrade Kersten a fim de suspender o cumprimento das determinações contidas nos itens 9.2.1, 9.2.2, 9.2.2.2 e 9.2.3 do Acórdão 3216/2017-TCU-Primeira Câmara, em razão de decisão exarada pela Justiça Federal de 1º grau do Tribunal Regional Federal da 4ª Região, na Ação Ordinária 5022696-93.2010.4.04.7000/PR.
Consoante informado pelo Pró-Reitor de Gestão de Pessoas da Universidade Federal do Paraná, Douglas Ortiz Hamermuller, mediante Ofício 126/2018/UFPR/R-PROGEPE/DAP/UB, de 21/5/2018 (peças 67/69) , o Tribunal Regional Federal da 4ª Região julgou Apelação Cível 5022696-93.2010.4.04.7000/PR e considerou legal a determinação do Tribunal de Contas da União para ajustamento da aposentadoria de Márcia Scholz de Andrade Kersten, nos termos do Acórdão 3216/2017-TCU-Primeira Câmara.
Nessas condições, nego provimento aos pedidos de reexame interpostos por Aristides Athayde Cordeiro e por Márcia Scholz de Andrade Kersten, mantendo os exatos termos do Acórdão 3216/2017-TCU-Primeira Câmara, dando ciência dessa deliberação aos recorrentes e à Universidade Federal do Paraná.
Ante o exposto, voto por que o Tribunal acolha a minuta de acórdão que ora submeto à deliberação do colegiado.
TCU, Sala das Sessões Ministro Luciano Brandão Alves de Souza, em 10 de setembro de 2019.
WALTON ALENCAR RODRIGUES 
Relator